【裁判字號】    97,抗,192
【裁判日期】    970428
【裁判案由】    聲明異議
【裁判全文】
臺灣高等法院臺中分院民事裁定  97年度抗字第192號
抗  告  人  丙○○
                        D室
相  對  人  甲○○
            乙○○
                        號
上列抗告人因與相對人甲○○等間聲明異議事件，對於民國97年
2月14日臺灣苗栗地方法院97年度執聲字第8號裁定提起抗告，本
院裁定如下：
    主  文
抗告駁回。
抗告程序費用由抗告人負擔。
    理  由
一、本件抗告人於原法院聲明意旨略以：抗告人丙○○於原法院
    96年度執字第7086號強制執行事件提出與該案相對人即債務
    人甲○○等訂定之備忘錄1紙及估價單數紙，主張其就該案
    系爭不動產有法定抵押權，請求確認其債權具有優先分配之
    權利。另上開文件亦表明債務人如未付清承攬工程價金時，
    該租賃契約永久有效且抗告人就承攬之土地有優先承購之權
    利等語。
二、原法院以修正後民法第513條已規定法定抵押權應辦理物權
    登記，並可預為登記，如未辦理登記，縱其承攬關係之報酬
    請求權發生在先，仍不能取得抵押權，自無優先於設定抵押
    權之效力；又執行法院所管轄者為非訟事件，凡涉及實體上
    權利義務是否存在，僅得為形式審查，無從為實體認定，因
    而駁回其異議。
三、抗告意旨略以：抗告人之承攬建築，所增加之價值即承攬工
    程之報酬，依民法第513條第4項規定雖未為登記之法定抵押
    權，亦得優先清償；又依契約之文意，抗告人有承攬工作物
    之代價做為使用承攬建築物之本意，顯其使用建築物是有相
    當代價，而屬租賃性質，依土地法第104條規定應有優先承
    買權，請求廢棄原裁定等語。
四、查民法第513條第一項規定承攬人得就承攬關係報酬額，對
    於其工作所附之定作人之不動產，請求定作人為抵押權之登
    記。依抗告人於原法院96年執字7086號強制執行事件提出之
    備忘錄所示，抗告人承攬苗栗縣卓蘭鎮○○段719、715-1、
    716、718地號等土地，此有備忘錄影本1紙可稽。抗告人如
    為系爭土地之承攬人，依上開規定得向定作人即該案債務人
    請求為抵押權之登記。惟法定抵押權仍應辦理物權登記，如
    未辦理，自無優先於設定抵押權之效力。次查，依民法第
    421條第一項規定稱租賃者，為當事人約定一方以物租與他
    方使用、收益，他方支付租金之契約。依上開備忘錄約定「
    …甲方則提供上開土地無償為乙方承租使用…」，雙方言明
    就系爭土地為無償使用，兩造之法律關係應為借貸，而抗告
    人非系爭土地之承租人。抗告人基於承攬人之地位就系爭不
    動產僅取得抵押權登記請求權，然迄今仍未辦理抵押權之登
    記，其所主張承攬債權應優先分配，難認有理。又抗告人與
    系爭土地之所有權人成立借貸關係，而非租賃，不得以基於
    承租人之地位主張其有土地法第104條之優先購買權。參酌
    執行法院所管轄者為非訟事件，凡涉及實體上權利義務是否
    存在，僅得為形式審查，無從為實體認定，抗告人倘認實體
    上有其主張之權利並有爭執，自應循民事訴訟程序謀求救濟
    。是原法院駁回其異議，尚無不合。抗告人猶執前詞，提起
    抗告，請求廢棄原裁定，難謂有理由，應駁回其抗告。
五、據上論結，本件抗告為無理由，依強制執行法第 30條之1，
    民事訴訟法第 495條之1第1項、第449條第1項、第95條、第
    78條，裁定如主文。
中    華    民    國    97    年    4     月    28    日
                  民事第五庭    審判長法  官  林陳松
                                      法  官  鄭金龍
                                      法  官  王重吉
以上正本係照原本作成。
再為抗告應以適用法規顯有錯誤為理由，並經本院之許可，該許
可以原裁定所涉及之法律見解具有原則上之重要性者為限。
如提起再抗告者應於裁定送達後10日內向本院提出抗告理由狀（
須按照他造人數附具繕本）並繳納抗告裁判費新臺幣1,000元，
同時委任律師或具有律師資格之關係人為代理人。
                                      書記官  林玉惠
中    華    民    國    97    年    4     月    28    日
                                                      Ｍ


司法院資訊處製作；財團法人民間司法改革基金會備份。
